# Persiapan: *Package* dan Dataset {#sec-p-persiapan}

Bagian praktikum ini berisi skrip R yang menyertai Bab 3 hingga Bab 6. Setiap
bab praktikum dapat dijalankan secara mandiri. Jalankan skrip dari atas ke
bawah secara berurutan, karena beberapa perintah membutuhkan hasil dari
perintah sebelumnya.

## Instalasi *package*

Instalasi cukup dilakukan satu kali.

```{r}
#| eval: false
install.packages(c(
  "tidyverse", "haven", "labelled", "modelsummary", "gtsummary", "gt",
  "flextable", "Benchmarking", "frontier", "AER", "truncreg"
))
```

## Mengaktifkan *package*

```{r}
#| message: false
library(tidyverse)
library(labelled)
library(gtsummary)
library(flextable)
library(modelsummary)
```

## Membuka dataset

Dataset latihan berisi `r nrow(readr::read_csv("data/hospital.csv", show_col_types = FALSE))`
rumah sakit di Indonesia dengan variabel input (tenaga kesehatan, tempat
tidur), output (kunjungan rawat jalan, admisi), biaya, dan karakteristik
rumah sakit. Unduh berkas [`hospital.csv`](../data/hospital.csv) dan simpan
di folder kerja Anda.

```{r}
# Mengimpor data dari format csv
hospital <- read_csv("data/hospital.csv", show_col_types = FALSE)
glimpse(hospital)
```

## Memberi label variabel dan nilai

Label membuat tabel dan grafik lebih mudah dibaca.

```{r}
# Memberi label variabel menggunakan package "labelled"
hospital <- hospital |>
  set_variable_labels(
    id_rs = "ID Rumah Sakit",
    gp_FTE = "Jumlah Dokter Umum",
    spec_FTE = "Jumlah Dokter Spesialis",
    nurse_total = "Jumlah Perawat",
    other_prof = "Jumlah Karyawan Lain",
    beds = "Jumlah Bed",
    outpatients = "Jumlah Kunjungan Rajal",
    bed_days = "Total Bed Days",
    admissions1 = "Jumlah Admisi",
    bed_occ = "Bed Occupancy",
    throughput = "Throughput",
    alos = "Average Length of Stay",
    totalcost_op = "Total Biaya Rajal",
    total_cost_bd = "Total Biaya Bed Days",
    totalcost_ip = "Total Biaya Ranap",
    publichospital = "Kepemilikan",
    poorins = "Proporsi Jamkesmas",
    classCD = "Kelas",
    non_JavaBali = "Regional"
  )

# Memberi label pada "value", lalu mengubahnya menjadi factor
hospital <- hospital |>
  set_value_labels(
    publichospital = c("Pemerintah" = 1, "Swasta" = 0),
    classCD = c("Kelas C/D" = 1, "Kelas A/B" = 0),
    non_JavaBali = c("Non Jawa-Bali" = 1, "Jawa-Bali" = 0)
  ) |>
  to_factor()
```

::: {.callout-tip}
Pada bab-bab praktikum berikutnya, langkah membuka dan memberi label data
di atas diringkas menjadi satu fungsi `load_hospital()` yang tersimpan di
berkas [`R/setup.R`](https://github.com/fikrurizal/buku-efisiensi/blob/main/R/setup.R).
:::

## Deskripsi data

```{r}
#| label: tbl-p-deskripsi
#| tbl-cap: "Statistik deskriptif rumah sakit, rerata (simpangan baku) atau n (%)"
hospital |>
  select(-id_rs) |>
  tbl_summary(
    digits = all_continuous() ~ 2,
    statistic = all_continuous() ~ "{mean} ({sd})"
  ) |>
  as_flex_table()
```
