# Praktikum Analisis Rasio {#sec-p-rasio}

Praktikum ini menyertai @sec-rasio. Kita menerapkan model Pabon-Lasso,
menghitung biaya satuan, lalu menganalisis variabel kontekstual.

```{r}
#| include: false
source("R/setup.R")
```

```{r}
hospital <- load_hospital()
```

## Analisis Pabon-Lasso

### Membuat grafik Pabon-Lasso

Model Pabon-Lasso memetakan setiap rumah sakit berdasarkan tingkat hunian
tempat tidur (*bed occupancy rate*, BOR) dan perputaran tempat tidur (*bed
turnover*, BTO). Garis rerata kedua indikator membagi grafik menjadi empat
sektor.

```{r}
# Rerata bed turnover dan bed occupancy
mean_btr <- mean(hospital$throughput)
mean_bor <- mean(hospital$bed_occ)
```

```{r}
#| label: fig-p-pl-sederhana
#| fig-cap: "Grafik Pabon-Lasso sederhana"
hospital |>
  ggplot() +
  geom_point(aes(x = bed_occ, y = throughput)) +
  geom_hline(yintercept = mean_btr) +
  geom_vline(xintercept = mean_bor)
```

```{r}
#| label: fig-p-pl
#| fig-cap: "Model Pabon-Lasso menurut kepemilikan dan ukuran rumah sakit"
hospital |>
  ggplot() +
  geom_point(
    aes(x = bed_occ, y = throughput, colour = publichospital, size = beds),
    alpha = 0.5
  ) +
  geom_hline(yintercept = mean_btr, linetype = "dashed") +
  geom_vline(xintercept = mean_bor, linetype = "dashed") +
  annotate("text", x = c(-Inf, -Inf, Inf, Inf), y = c(-Inf, Inf, Inf, -Inf),
           hjust = c(-0.1, -0.1, 1.1, 1.1), vjust = c(-0.6, 1.6, 1.6, -0.6),
           label = paste("Sektor", 1:4), colour = "grey40") +
  labs(
    x = "Bed Occupancy Rate", y = "Bed Turnover",
    colour = "Kepemilikan", size = "Jumlah Tempat Tidur"
  )
```

### Membuat variabel sektor

```{r}
# Membuat variabel sektor berdasarkan hasil Analisis Pabon-Lasso
hospital <- hospital |>
  mutate(sector = case_when(
    throughput <= mean_btr & bed_occ <= mean_bor ~ 1,
    throughput >  mean_btr & bed_occ <= mean_bor ~ 2,
    throughput >  mean_btr & bed_occ >  mean_bor ~ 3,
    throughput <= mean_btr & bed_occ >  mean_bor ~ 4
  ))

# Label sektor, lalu ubah menjadi variabel kategorik (factor)
var_label(hospital$sector) <- "Sektor"
val_labels(hospital$sector) <- c("Sektor 1" = 1, "Sektor 2" = 2,
                                 "Sektor 3" = 3, "Sektor 4" = 4)
hospital$sector <- to_factor(hospital$sector)

# Membuat variabel biner efisiensi: rumah sakit di Sektor 3 dianggap efisien
hospital <- hospital |>
  mutate(efisien_pl = factor(if_else(sector == "Sektor 3", "Efisien", "Tidak"),
                             levels = c("Efisien", "Tidak")))
var_label(hospital$efisien_pl) <- "Efisiensi (Pabon-Lasso)"
```

```{r}
#| label: tbl-p-sektor
#| tbl-cap: "Sebaran rumah sakit menurut sektor Pabon-Lasso"
hospital |>
  select(sector, efisien_pl) |>
  tbl_summary() |>
  as_flex_table()
```

## Analisis perhitungan biaya

### Menghitung biaya satuan per jenis layanan

```{r}
hospital <- hospital |>
  mutate(
    unitcost_op = totalcost_op / outpatients,
    unitcost_ip = totalcost_ip / admissions1,
    unitcost_bd = total_cost_bd / bed_days
  ) |>
  set_variable_labels(
    unitcost_op = "Biaya satuan rawat jalan",
    unitcost_ip = "Biaya satuan rawat inap",
    unitcost_bd = "Biaya satuan per hari rawat"
  )
```

```{r}
#| label: tbl-p-unitcost
#| tbl-cap: "Rerata (simpangan baku) biaya satuan"
hospital |>
  select(unitcost_op, unitcost_ip, unitcost_bd) |>
  tbl_summary(
    digits = all_continuous() ~ 2,
    statistic = all_continuous() ~ "{mean} ({sd})"
  ) |>
  as_flex_table()
```

## Kombinasi model Pabon-Lasso dan analisis biaya

Rumah sakit dianggap efisien pada suatu layanan bila berada di Sektor 3
**dan** biaya satuannya di bawah rerata.

```{r}
hospital <- hospital |>
  mutate(
    efisien_ar_op = sector == "Sektor 3" & unitcost_op < mean(unitcost_op),
    efisien_ar_ip = sector == "Sektor 3" & unitcost_ip < mean(unitcost_ip),
    efisien_ar_bd = sector == "Sektor 3" & unitcost_bd < mean(unitcost_bd)
  ) |>
  set_variable_labels(
    efisien_ar_op = "Efisiensi Rawat Jalan",
    efisien_ar_ip = "Efisiensi Rawat Inap",
    efisien_ar_bd = "Efisiensi Hari Rawat"
  )
```

```{r}
#| label: tbl-p-kombinasi
#| tbl-cap: "Jumlah rumah sakit yang efisien menurut kombinasi Pabon-Lasso dan biaya satuan"
hospital |>
  select(efisien_ar_op, efisien_ar_ip, efisien_ar_bd) |>
  tbl_summary() |>
  as_flex_table()
```

## Analisis variabel kontekstual

### Analisis bivariat

Biaya satuan tidak berdistribusi normal, sehingga kita menggunakan nilai
logaritmanya.

```{r}
#| label: fig-p-hist
#| fig-cap: "Distribusi biaya satuan rawat inap sebelum dan sesudah transformasi logaritma"
#| fig-subcap: ["Biaya satuan", "Log biaya satuan"]
#| layout-ncol: 2
hospital <- hospital |>
  mutate(
    lnuc_ip = log(unitcost_ip),
    lnuc_op = log(unitcost_op),
    lnuc_bd = log(unitcost_bd)
  )

hospital |>
  ggplot() +
  geom_histogram(aes(x = unitcost_ip), bins = 30)

hospital |>
  ggplot() +
  geom_histogram(aes(x = lnuc_ip), bins = 30, color = "black", fill = "darkseagreen")
```

```{r}
#| label: fig-p-boxplot
#| fig-cap: "Biaya satuan rawat inap menurut kelas rumah sakit"
hospital |>
  ggplot() +
  geom_boxplot(aes(x = classCD, y = unitcost_ip)) +
  labs(x = "Kelas Rumah Sakit", y = "Biaya Satuan Rawat Inap")
```

```{r}
#| label: tbl-p-ttest
#| tbl-cap: "Perbedaan rerata log biaya satuan menurut kepemilikan rumah sakit (uji-t)"
hospital |>
  select(lnuc_op, lnuc_ip, lnuc_bd, publichospital) |>
  tbl_summary(
    by = publichospital,
    digits = all_continuous() ~ 3,
    statistic = all_continuous() ~ "{mean} ({sd})"
  ) |>
  add_p(test = all_continuous() ~ "t.test") |>
  as_flex_table()
```

### Analisis multivariabel

```{r}
model_ip <- lm(lnuc_ip ~ classCD + publichospital + non_JavaBali, data = hospital)
summary(model_ip)
```

```{r}
#| label: tbl-p-regresi
#| tbl-cap: "Regresi linear log biaya satuan rawat inap"
modelsummary(
  list("Log biaya satuan rawat inap" = model_ip),
  coef_rename = TRUE,
  fmt = 3,
  estimate = "{estimate}{stars}",
  gof_map = c("nobs", "r.squared"),
  output = "flextable"
)
```
