# Praktikum *Data Envelopment Analysis* {#sec-p-dea}

Praktikum ini menyertai bagian DEA pada @sec-puskesmas dan
@sec-rumah-sakit. Kita mulai dengan contoh sederhana untuk memahami garis
*frontier*, lalu menerapkannya pada data rumah sakit.

```{r}
#| include: false
source("R/setup.R")
```

```{r}
#| message: false
library(Benchmarking)
hospital <- load_hospital()
```

## Grafik DEA dengan data contoh

Enam unit (A–F) masing-masing menggunakan satu input untuk menghasilkan satu
output.

```{r}
x <- matrix(c(20, 40, 40, 60, 70, 50), ncol = 1) # Variabel input
y <- matrix(c(20, 30, 50, 40, 60, 20), ncol = 1) # Variabel output
txt <- LETTERS[seq_len(nrow(x))]
```

```{r}
#| label: fig-p-dea-dasar
#| fig-cap: "Frontier DEA dengan asumsi VRS (garis tegas) dan CRS (garis putus-putus)"
dea.plot.frontier(x, y, RTS = "vrs", cex = 1.25)
dea.plot(x, y, RTS = "crs", add = TRUE, lty = "dashed")
text(x, y, txt, adj = c(-.7, -.2), cex = 1.25)
```

### Menghitung nilai efisiensi

```{r}
# Efisiensi berorientasi input dengan asumsi VRS dan CRS
e_vrs <- dea(x, y, RTS = "vrs", ORIENTATION = "in")
e_crs <- dea(x, y, RTS = "crs", ORIENTATION = "in")

tibble(
  Unit = txt, Input = c(x), Output = c(y),
  E_CRS = eff(e_crs), E_VRS = eff(e_vrs)
)
```

Unit yang berada tepat pada garis *frontier* memiliki skor efisiensi 1.
Skor efisiensi CRS selalu lebih kecil atau sama dengan skor VRS.

## Analisis dengan data rumah sakit

### Memilih variabel input dan output

```{r}
# Matrix variabel input
x <- hospital |>
  select(gp_FTE, nurse_total, other_prof, beds) |>
  as.matrix()

# Matrix variabel output
y <- hospital |>
  select(outpatients, admissions1) |>
  as.matrix()
```

### Menghitung nilai efisiensi dengan *bootstrap*

Prosedur *bootstrap* (Simar dan Wilson) mengoreksi bias skor DEA. Karena
*bootstrap* melibatkan pengambilan sampel acak, kita menetapkan `set.seed()`
agar hasilnya dapat direplikasi.

```{r}
set.seed(2021)
dea_input <- dea.boot(x, y, NREP = 200, RTS = "vrs", ORIENTATION = "in")
dea_output <- dea.boot(x, y, NREP = 200, RTS = "vrs", ORIENTATION = "out")

# Ringkasan skor efisiensi berorientasi input: tanpa dan dengan koreksi bias
summary(dea_input$eff)
summary(dea_input$eff.bc)
```

### Menggabungkan nilai efisiensi ke dataset

```{r}
hospital_dea <- hospital |>
  mutate(
    EI = dea_input$eff,
    EI_bc = dea_input$eff.bc,
    EI_CI_low = dea_input$conf.int[, 1],
    EI_CI_hi = dea_input$conf.int[, 2],
    EO = dea_output$eff,
    EO_bc = dea_output$eff.bc
  )
```

```{r}
#| label: fig-p-dea-ci
#| fig-cap: "Skor efisiensi DEA berorientasi input terkoreksi bias beserta selang kepercayaan 95%"
hospital_dea |>
  arrange(EI_bc) |>
  mutate(peringkat = row_number()) |>
  ggplot(aes(x = peringkat, y = EI_bc)) +
  geom_linerange(aes(ymin = EI_CI_low, ymax = EI_CI_hi), colour = "grey70") +
  geom_point(size = 0.8) +
  labs(x = "Rumah sakit (diurutkan)", y = "Skor efisiensi (terkoreksi bias)")
```

## Analisis variabel kontekstual (DEA tahap dua)

Skor efisiensi DEA terbatas pada rentang (0, 1], sehingga regresi linear biasa
kurang tepat. Kita membandingkan *truncated regression* dan *tobit*.

```{r}
#| message: false
library(AER)
library(truncreg)

e_trunc <- truncreg(EI_bc ~ publichospital + non_JavaBali,
                    data = hospital_dea, point = 1, direction = "right")
e_tobit <- tobit(EI_bc ~ publichospital + non_JavaBali,
                 left = -Inf, right = 1, data = hospital_dea)
```

```{r}
#| label: tbl-p-dea-tahap2
#| tbl-cap: "Faktor kontekstual yang berhubungan dengan skor efisiensi DEA"
modelsummary(
  list("Truncated regression" = e_trunc, "Tobit" = e_tobit),
  coef_rename = TRUE,
  fmt = 3,
  estimate = "{estimate}{stars}",
  gof_map = "nobs",
  output = "flextable"
)
```
