# Praktikum *Stochastic Frontier Analysis* {#sec-p-sfa}

Praktikum ini menyertai bagian SFA pada @sec-puskesmas dan
@sec-rumah-sakit.

```{r}
#| include: false
source("R/setup.R")
```

```{r}
#| message: false
library(Benchmarking)
library(frontier)
```

## Grafik OLS, COLS, dan SFA dengan data contoh

Kita menggunakan data `charnes1981` dari *package* Benchmarking.

```{r}
data("charnes1981", package = "Benchmarking")
x <- charnes1981$x1
y <- charnes1981$y1

# OLS, lalu garis COLS (OLS digeser ke atas sebesar residual maksimum)
ols <- lm(log(y) ~ log(x))
cols_intercept <- coef(ols)[1] + max(residuals(ols))

# Stochastic frontier analysis
msfa <- frontier::sfa(log(y) ~ log(x))
```

```{r}
#| label: fig-p-sfa-dasar
#| fig-cap: "Perbandingan garis OLS (hitam), COLS (merah), dan SFA (biru)"
ggplot() +
  geom_point(aes(x = log(x), y = log(y))) +
  geom_abline(intercept = coef(ols)[1], slope = coef(ols)[2]) +
  geom_abline(intercept = cols_intercept, slope = coef(ols)[2], colour = "red") +
  geom_abline(intercept = coef(msfa)[1], slope = coef(msfa)[2], colour = "blue") +
  labs(x = "log(input)", y = "log(output)")
```

## Fungsi produksi dan fungsi jarak

Data `milkProd` (produksi susu peternakan) digunakan untuk membandingkan dua
spesifikasi SFA.

```{r}
data("milkProd", package = "Benchmarking")
milk <- as_tibble(milkProd)

# Spesifikasi fungsi produksi
y <- milk |> select(milk) |> as.matrix()
x <- milk |> select(vet, energy, cows) |> as.matrix()
te_prod <- frontier::sfa(log(y) ~ log(x)) |> efficiencies()

# Spesifikasi fungsi jarak (input distance function)
Y <- milk |> transmute(inv_cows = 1 / cows) |> as.matrix()
X <- milk |> transmute(vet_cows = vet / cows, energy_cows = energy / cows, milk) |>
  as.matrix()
te_dist <- frontier::sfa(log(Y) ~ log(X)) |> efficiencies()

summary(c(te_prod))
summary(c(te_dist))
```

```{r}
#| label: fig-p-sfa-spesifikasi
#| fig-cap: "Skor efisiensi dari fungsi jarak dan fungsi produksi"
ggplot() +
  geom_point(aes(x = c(te_dist), y = c(te_prod))) +
  geom_abline(intercept = 0, slope = 1, linetype = "dashed") +
  labs(x = "Efisiensi (fungsi jarak)", y = "Efisiensi (fungsi produksi)")
```

## Aplikasi pada data rumah sakit

### Estimasi nilai efisiensi

```{r}
hospital <- load_hospital()

x <- hospital |> select(gp_FTE, spec_FTE, nurse_total, beds) |> as.matrix()
y <- hospital |> select(admissions1) |> as.matrix()

sfa_prod <- frontier::sfa(log(y) ~ log(x))
summary(sfa_prod)

hospital_sfa <- hospital |>
  mutate(te_sfa = c(efficiencies(sfa_prod)))
var_label(hospital_sfa$te_sfa) <- "Efisiensi Teknis (SFA)"
```

### Analisis bivariat

```{r}
#| label: fig-p-sfa-box
#| fig-cap: "Efisiensi teknis SFA menurut lokasi dan kepemilikan rumah sakit"
#| layout-ncol: 2
#| fig-subcap: ["Lokasi", "Kepemilikan"]
hospital_sfa |>
  ggplot() +
  geom_boxplot(aes(x = non_JavaBali, y = te_sfa)) +
  labs(x = "Lokasi", y = "Nilai Efisiensi Teknis")

hospital_sfa |>
  ggplot() +
  geom_boxplot(aes(x = publichospital, y = te_sfa)) +
  labs(x = "Kepemilikan", y = "Nilai Efisiensi Teknis")
```

```{r}
#| label: tbl-p-sfa-ttest
#| tbl-cap: "Rerata efisiensi teknis SFA menurut lokasi (uji-t)"
hospital_sfa |>
  select(te_sfa, non_JavaBali) |>
  tbl_summary(by = non_JavaBali, statistic = all_continuous() ~ "{mean} ({sd})") |>
  add_p(all_continuous() ~ "t.test") |>
  as_flex_table()
```

### Analisis multivariabel: SFA satu tahap

Dengan *package* frontier, variabel kontekstual dapat dimasukkan langsung ke
model inefisiensi (model Battese dan Coelli 1995) setelah tanda `|`.
Variabel kontekstual dimasukkan dalam bentuk numerik (0/1).

```{r}
hospital_num <- readr::read_csv("data/hospital.csv", show_col_types = FALSE)

sfa_konteks <- frontier::sfa(
  log(admissions1) ~ log(gp_FTE) + log(spec_FTE) + log(nurse_total) + log(beds) |
    non_JavaBali + classCD + publichospital,
  data = hospital_num
)
summary(sfa_konteks)
```

## Perbandingan DEA dan SFA

Kita menghitung ulang skor DEA (lihat @sec-p-dea) dengan spesifikasi input dan
output yang sama dengan model SFA di atas.

```{r}
set.seed(2021)
dea_in <- dea.boot(x, y, NREP = 200, RTS = "vrs", ORIENTATION = "in")
hospital_sfa <- hospital_sfa |> mutate(te_dea = dea_in$eff.bc)
```

```{r}
#| label: fig-p-dea-vs-sfa
#| fig-cap: "Perbandingan skor efisiensi DEA dan SFA; garis menunjukkan rerata"
hospital_sfa |>
  ggplot(aes(x = te_dea, y = te_sfa)) +
  geom_point(alpha = 0.6) +
  geom_hline(yintercept = mean(hospital_sfa$te_sfa), linetype = "dashed") +
  geom_vline(xintercept = mean(hospital_sfa$te_dea), linetype = "dashed") +
  labs(x = "DEA (terkoreksi bias)", y = "SFA",
       caption = sprintf("Korelasi Spearman = %.2f",
                         cor(hospital_sfa$te_dea, hospital_sfa$te_sfa, method = "spearman")))
```
